【裁判字號】    96,上,152
【裁判日期】    970617
【裁判案由】    返還土地等
【裁判全文】
臺灣高等法院臺中分院民事判決           96年度上字第152號
上  訴  人  乙○○
上  訴  人  丙○○
上  訴  人  甲○○
上  訴  人  戊○○
上列四人
訴訟代理人  林道啟律師
被上訴人    行政院農業委員會林務局東勢林區管理處
                      設台中縣豐原市○○路逸仙莊1號
法定代理人  丁○○    住台中縣豐原市○○路逸仙莊1號
訴訟代理人  陳建勛律師
複代理人    己○○    住台中市○○○路○段87號
上列當事人間請求返還土地等事件，上訴人對於中華民國96年3月
27日臺灣南投地方法院95年度訴字第173號第一審判決提起上訴，
本院於97年6月3日言詞辯論終結，判決如下：
    主  文
上訴駁回。
第二審訴訟費用由上訴人乙○○負擔千分之一五六，上訴人丙○
○負擔千分之五七０，上訴人戊○○負擔千分之一二四，上訴人
甲○○負擔千分之一五０。
    事實及理由
一、被上訴人起訴主張：
  (一)就上訴人乙○○、丙○○部分：
  1.被上訴人為坐落台中縣和平鄉大甲溪事業區第75林班假71、
    72地號土地（即如原判決附圖(一)編號Ｄ、Ｄ1至Ｄ5及編號Ｅ
    所示土地），及第76林班假11、12地號土地（即如原判決附
    圖(三)編號Ｆ、Ｆ1至Ｆ9及編號Ｇ、Ｇ1、Ｇ2所示土地）之管
    理機關，上開假71、72地號土地嗣後經地政機關編訂為南投
    縣仁愛鄉○○段第129地號，假11、12地號則編訂為同段第
    92、88地號。被上訴人前將假71、72地號土地出租予上訴人
    乙○○，將假11、12地號土地出租予上訴人丙○○，並與二
    人簽訂「台灣省國有森林用地出租造林契約書」，約定租賃
    期間均為自民國59年10月1日起至68年9月30日止；又依租約
    書第10條約定：「契約期滿林木採伐後，承租人如需繼續租
    用，應依台灣省森林用地出租造林辦法第13條規定，於租約
    屆滿前3個月申請林務局續租，逾期視為放棄，期滿由林務
    局收回林地，承租人不得異議。」，惟上訴人於租賃期間屆
    滿後，均未向被上訴人聲請續訂租約，已阻止續約之效力，
    且無民法第451條視為不定期租賃之適用，故被上訴人與上
    訴人間之租賃關係已因租賃期間屆滿而消滅。
  2.又系爭土地均屬超限利用地，依台灣省政府82年6月17日府
    業林字第163060號公告之行政院核定之「德基水庫集水區陡
    坡農用地（超限利用地）處理方案」，明定德基水庫集水區
    陡坡農用地（超限利用地），經就國土保安、水庫壽命、農
    民生計及社會安全各層面綜合檢討，權衡利弊得失，應予收
    回造林，故系爭土地依政府政策，應收回造林。又依系爭租
    約第11條約定：「本契約書未定事項，承租人完全同意依照
    台灣省森林用地出租造林辦法，台灣省國有林事業區內濫墾
    地清理計畫，及林務局有關法令辦理」。而台灣省國有森林
    用地出租造林辦法第12條、及國有林事業區出租之造林地管
    理要點第2條規定，未依約造林、及擅自轉讓者，均得終止
    租約，上訴人自承租後並未依約造林，上訴人乙○○承租假
    72地號土地（即如原判決附圖所示編號Ｅ土地）多年來荒廢
    未耕作，復將承租土地其中假71地號土地（即如原判決附圖
    所示編號Ｄ、Ｄ1至Ｄ5土地），於十餘年前轉租予上訴人丙
    ○○耕作，並收取租金；而上訴人丙○○則將自己承租土地
    其中假11地號土地（即如原判決附圖(三)所示編號Ｇ1、Ｇ2土
    地）出借予原審被告潘安育使用（如原判決附圖所示編號Ｅ
    、Ｇ、Ｇ1、Ｇ2土地，業經上訴人乙○○、丙○○、潘安育
    與被上訴人於原法院成立訴訟上和解，已返還予被上訴人）
    ，上訴人均有違反租約情事，業經被上訴人以起訴狀繕本之
    送達終止系爭契約，兩造間之租賃關係已因終止而消滅，被
    上訴人自得請求返還上開土地。
  3.返還不當得利部分：上訴人無權占有使用系爭土地，獲取不
    當之利益，被上訴人併依不當得利、及侵權行為法律關係，
    請求上訴人按年給付不當得利之損害金。核上訴人占用土地
    之申報地價每平方公尺為新臺幣（下同）10元，上訴人乙○
    ○、丙○○占用土地面積分別為5,241平方公尺、19,172平
    方公尺，茲計算上訴人乙○○應給付不當得利之5年損害金
    為26,205元、丙○○為95,860元等語。
  (二)就上訴人戊○○、甲○○部分：
  1.坐落台中縣和平鄉大甲溪事業區第76林班假4地號土地（即
    如原判決附圖(一)編號Ａ、Ａ1，編號Ｂ、Ｂ1至Ｂ6，編號Ｃ
    、Ｃ1至Ｃ3所示土地）亦為被上訴人所管理，嗣經地政機關
    編訂為南投縣仁愛鄉○○段第90、129、130地號。上訴人戊
    ○○占有使用如原判決附圖(一)所示編號Ａ、Ａ1土地；上訴
    人甲○○占有使用編號Ｃ、Ｃ1、Ｃ2、Ｃ3土地，然上訴人
    與被上訴人間並無租賃關係，其等使用土地為無權占有，被
    上訴人自得依民法第767條所有物返還請求權規定，請求其
    等將土地上之地上物拆除及農作物剷除，將土地交還被上訴
    人暨法定遲延利息。
  2.返還不當得利部分：上訴人戊○○、甲○○占用土地面積分
    別為4,161平方公尺、5,040平方公尺，依上開標準計算上訴
    人應給付不當得利5年之損害金，戊○○為20,805元、甲○
    ○為25,200元等語。
二、上訴人則辯以：
  (一)上訴人乙○○、丙○○部分：
  1.上訴人與被上訴人簽訂之租賃契約均於68年9月30日屆滿，
    惟上訴人於租期屆滿後仍分別繼續使用所承租林地，被上訴
    人並未即時為反對之意思表示，依民法第451條規定，兩造
    間之租賃契約視為以不定期限繼續契約。
  2.依德基水庫集水區陡坡農用地（超限利用地）處理要點，第
    4點後段規定：「．．．事前應對當地民眾多為宣導，說明
    梨山地區果樹並非全部超限利用，僅係對其中超限利用者加
    以處理．．．。」，足認依法應於期限內改正造林者，專指
    超限利用部分，並不包括非超限利用部分林地。系爭租約書
    上並未註明系爭林地有超限利用之情形，上訴人亦否認系爭
    林地有超限利用之情形，是被上訴人以政府政策為由表示終
    止租約，不生終止之效力。且如原判決附圖所示編號Ｄ、Ｄ
    1至Ｄ5土地，占有人為上訴人乙○○，上訴人丙○○僅係乙
    ○○之占有輔助人，編號Ｄ1、Ｄ2、Ｄ3所示鐵皮屋，及編
    號Ｄ4、Ｄ5所示蓄水池，均為上訴人乙○○所搭建，乙○○
    並未將土地轉租予上訴人丙○○等語。
  (二)上訴人戊○○、甲○○部分：
    被上訴人管理之第76林班假4地號土地，原出租予訴外人張
    勤瑞，張勤瑞因積欠上訴人戊○○金錢，將如原判決附圖(一)
    所示編號Ａ、Ａ1土地交給上訴人戊○○使用以抵債。編號
    Ｃ1所示之單軌車道，Ｃ2、Ｃ3所示之鐵皮屋，為張勤瑞所
    搭建，現由上訴人甲○○占有使用。亦即上訴人戊○○、甲
    ○○占有使用系爭土地之權源均來自訴外人張勤瑞，並非無
    法律上原因占有上開土地，被上訴人訴請返還土地及給付損
    害金，為無理由等語。
三、原審判決：
  (一)上訴人丙○○應將坐落南投縣仁愛鄉○○段第129地號土地
    ，如原判決附圖所示編號Ｄ1面積18．49平方公尺之鐵皮屋
    、編號Ｄ2面積6．99平方公尺之鐵皮屋、編號Ｄ3面積32．
    86平方公尺之鐵皮屋、編號Ｄ4面積13．54平方公尺之水塔
    、編號Ｄ5面積16．34平方公尺之水塔等地上物拆除，與上
    訴人乙○○將上開土地連同如原判決附圖所示編號Ｄ面積
    5152．96平方公尺土地交還被上訴人。
  (二)上訴人丙○○應將坐落南投縣仁愛鄉○○段第92地號土地，
    如原判決附圖所示編號Ｆ1面積169．45平方公尺之鐵皮屋、
    編號Ｆ2面積71．29平方公尺之鐵皮屋、編號Ｆ3面積23．31
    平方公尺之鐵皮屋、編號Ｆ4實際長度81公尺寬度0．365公
    尺之雙軌車道、編號Ｆ5實際長度91公尺寬度0．365公尺之
    雙軌車道、編號Ｆ6實際長度117公尺寬度0．1公尺之單軌車
    道、編號Ｆ7實際長度128公尺寬度0．1公尺之單軌車道、編
    號Ｆ8實際長度56公尺寬度0．1公尺之單軌車道拆除；將上
    開土地連同如原判決附圖所示編號Ｆ面積18515．30平方公
    尺，及坐落同段第88地號，如原判決附圖所示編號Ｆ9面積
    392．88平方公尺之土地交還被上訴人。
  (三)上訴人戊○○應將坐落南投縣仁愛鄉○○段第90地號土地，
    如原判決附圖所示編號Ａ面積4161．52平方公尺之農作物、
    編號Ａ1實際長度100公尺寬度0．1公尺之單軌車道等地上物
    剷除、拆除，將上開土地交還被上訴人。
  (四)上訴人甲○○應將坐落南投縣仁愛鄉○○段第90地號土地，
    如原判決附圖所示編號Ｃ面積5040．03平方公尺之農作物、
    編號Ｃ1實際長度105公尺寬度0．1公尺之單軌車道、編號Ｃ
    2面積45．99平方公尺之鐵皮屋，及坐落同段第130地號土地
    ，如原判決附圖所示編號Ｃ3面積8．55平方公尺之鐵皮屋等
    地上物剷除、拆除，將上開土地交還被上訴人。
  (五)上訴人乙○○應給付被上訴人20,965元，及自95年12月29日
    起至清償日止，按年息5%計算之利息，並自95年12月29日起
    至交還土地之日止，按年給付被上訴人4,193元。
  (六)上訴人丙○○應給付被上訴人76,690元，及自95年12月29日
    起至清償日止，按年息5%計算之利息，並自95年12月29日起
    至交還土地之日止，按年給付被上訴人15,338元。
  (七)上訴人戊○○應給付被上訴人16,645元，及自95年12月29日
    起至清償日止，按年息5%計算之利息，並自95年12月29日起
    至交還土地之日止，按年給付被上訴人3,329元。
  (八)上訴人甲○○應給付被上訴人20,160元，及自95年12月29日
    起至清償日止，按年息5%計算之利息，並自95年12月29日起
    至交還土地之日止，按年給付被上訴人4,032元。
  (九)並駁回被上訴人其餘之訴。及就上開被上訴人勝訴部分，分
    別酌定相當擔保金，准為假執行、及免為假執行之宣告；並
    駁回被上訴人其餘假執行之聲請。
四、上訴人不服原判決，提起本件上訴，於本院聲明，求為判決
    ：
    (一)原判決廢棄。
    (二)上開廢棄部分，被上訴人在第一審之訴駁回。
    並補充陳述稱：
    行政院農委會為回應原墾農民之陳情，訂定「國土保安計畫
    ─解決土石流災害具體計畫，終止租約者恢復租約實施計畫
    」，經呈報行政院核復後，業於97年3月5日以農林務字第09
    70109686號函知林務局，要求林務局依上揭計劃辦理恢復租
    約之相關事實，有農委會函及前揭計劃可證（見本院卷第66
    至70頁）。按前開國土保安計畫第貳點處理原則：「二、已
    起訴但尚未判決確定者，計200筆，149.71公頃，由原承租
    人承諾於一年內完成每公頃均勻種植600株造林木。經檢查
    合格，並支付林務局付出之裁判費及律師費等相關費用者，
    同意於訴訟上辦理和解，恢復租約，否則應無條件收回林地
    。」、及第伍點預期效益之內容：「一、節省行政成本．．
    ．二、達成政策目標：查國土保安計畫之政策目標，即在使
     違規使用之國有林班地恢復造林，以解決土石流災害問題
     ．．．」，可知政府最新之政策允予業經終止國有森林用
     地出租造林契約之承租人，在一定條件下恢復租約。上訴
     人乙○○、丙○○、及訴外人張勤瑞分別為上開土地之原
     承租人，其中張勤瑞雖於79年間死亡，惟由其子張志偉繼
     承該林地之承租權，乙○○、丙○○、張勤瑞即便有違反
     國有森林用地出租造林契約之情形，然依上開國土保安計
     畫之規定，被上訴人為管理機關，應主動連絡原承租人於
     三個月內辦理和解，此係政府政策已變更，依依法行政原
     則，被上訴人續以訴訟請求上訴人返還系爭林地，應為無
     理由等語。
五、被上訴人於本院聲明，求為判決：上訴駁回。
    並補充陳述稱：
    被上訴人訴請返還系爭土地，與上訴人上開所提之行政院農
    委會彙整之「原墾農民陳情訴求案實施計畫（草案）」無涉
    ，上訴人依該計畫要求恢復租約為無理由等語。
六、按判決書內應記載之理由，如第二審關於攻擊或防禦方法之
    意見及法律上之意見與第一審判決相同者，得引用之；如有
    不同者，應另行記載。關於當事人提出新攻擊或防禦方法之
    意見，應併記載之。民事訴訟法第454條第2項定有明文。查
    原判決認定：(一)依被上訴人與上訴人乙○○、丙○○所簽訂
    系爭租約書第10條約定：「契約期滿林木採伐後承租人如需
    繼續租用應依台灣省森林用地出租造林辦法第13條規定於租
    約屆滿前三個月申請林務局續租，逾期視為放棄，期滿由林
    務局收回林地，承租人不得異議。」，即上訴人乙○○、丙
    ○○於契約期滿如需繼續租用，應向被上訴人申請續租，而
    續租乃租約之更新，自當另訂契約。系爭租約既已記載租賃
    之期限於68年9月30日屆滿，則系爭租約之租期於斯時當然
    屆至，非可認定須待承租人採伐林木完畢，始有系爭租約第
    10條約定之適用；又系爭租約既約定逾期未聲請續租即視為
    放棄，當然含有續租應另訂契約，如兩造間未另訂租約，參
    諸最高法院55年台上276號判例意旨，即有阻止續約之效力
    ，並無民法第451條視為不定期租賃之適用，上訴人乙○○
    、丙○○既於租期屆至時並未申請續租，為其等所不爭執，
    則兩造間原有之租賃關係即因無新的租賃關係發生，而歸於
    消滅，乙○○、丙○○於租賃關係消滅後續占用系爭土地即
    無合法權源。再者，上訴人乙○○將所承租土地其中如原判
    決附圖(一)編號Ｄ、Ｄ1至Ｄ5所示部分，違約轉租上訴人丙○
    ○，上開土地上之農作物、鐵皮屋、及水塔均為上訴人丙○
    ○所種植、及興建，業據上訴人丙○○於原法院勘驗現場時
    自認在卷，上訴人丙○○係本於承租人之地位，占有使用上
    訴人乙○○所承租之上開土地，其為土地之直接占有人，並
    非上訴人乙○○之占有輔助人，自應將上開土地上之地上物
    拆除，與上訴人乙○○將上開土地交還予被上訴人。又上訴
    人丙○○將其所承租土地其中如原判決附圖(三)編號Ｇ、Ｇ1
    所示部分出借予原審被告潘安育使用，為其等所自認，上訴
    人乙○○亦違約將土地轉讓他人使用。被上訴人據此主張終
    止租約交還土地，均為有理由。(二)上訴人戊○○、甲○○固
    向訴外人張勤瑞承租上開編號Ａ、Ａ1、及編號Ｃ、Ｃ1至Ｃ
    3所示土地，惟訴外人張勤瑞向被上訴人承租上開土地之租
    期亦已屆滿，且張勤瑞係違約轉讓予上訴人使用，上訴人占
    有使用系爭土地並無正當權源。又上開編號Ｃ、Ｃ1、Ｃ3土
    地上所設置之單軌車道、鐵皮屋，均為上訴人甲○○所興建
    ，已為甲○○於原法院勘驗現場時自認在卷，且目前仍由其
    占有使用；另上開編號Ａ1所示單軌車道，為上訴人戊○○
    所興建，亦經其自認在卷，被上訴人訴請其等應各拆除上開
    地上物並返還土地，應予准許。(三)系爭租賃契約之租賃關係
    既已消滅，上訴人占有系爭土地，即屬無權占有，並獲有相
    當於租金之利益，被上訴人依民法第179條請求上訴人返還
    相當於租金之不當得利，洵屬有據。依系爭租約所載租金乃
    依樹材、果樹（含果實）採取之分收利益比例計算並折成現
    金給付，故系爭租約所約定租金，隨每期林木、果實採伐、
    收取情形而定，其租金數額雖不確定，惟上訴人所受相當於
    租金之利益，參照土地法等相關法律規定，以系爭土地於93
    年間申報地價均為每平方公尺10元，且系爭土地位在橫貫公
    路梨山與德基路段之間，四周均為林地，地處偏遠，惟臨台
    八線道路，交通尚屬便利，上訴人在土地上，種植蘋果、梨
    子、桃子、及李子等農作物獲益匪淺等情，應依系爭土地之
    申報地價年息8%計算相當於租金之利益。經計算結果，上訴
    人占有系爭土地，每年所受相當於租金之利益分別為：(1)乙
    ○○：每年4,193元，五年共計20,965元；(2)丙○○：每年
    15,338元，五年共計76,690元；(3)戊○○：每年3,329元，
    五年共計16,645元；(4)甲○○：每年4,032元，五年共計20,
    160元。被上訴人各逾上開部分之請求，為無理由等語。原
    判決就兩造之攻擊或防禦方法，所記載之上開理由，經核均
    無違誤，且與法相符，為本院所採，爰均引用之（請參考第
    一審判決書第11至18頁記載），不再贅述。
七、兩造於本院審理中就本件爭點均未提出新攻擊、防禦方法。
    上訴人遲至本院言詞辯論中始提出行政院農委會訂定之「國
    土保安計畫─解決土石流災害具體計畫」，並辯以：被上訴
    人並未主動連絡上訴人進行和解，辦理恢復系爭租約云云，
    惟查：上訴人是否有上開終止租約者恢復租約實施計畫之適
    用、及該計畫是否已確定實施等節，均未據上訴人提出証據
    以資証明；又依上開國土保安計畫之處理原則，須由原承租
    人承諾於一年內完成每公頃均勻種植600株造林木，經檢查
    合格，並支付林務局付出之裁判費及律師費等相關費用者，
    始同意於訴訟上辦理和解，恢復租約，否則仍應無條件收回
    林地等情，上訴人就其等是否已履行上開恢復租約之前題條
    件，亦未據舉証以實其說；再者上開實施計畫，係行政機關
    於處理收回國有林地時，為回應原墾農民陳情之行政函示，
    亦無拘束法院裁判之效力，上訴人此部分所辯，即無足取。
八、綜上所述；被上訴人本於租賃物返還請求權、所有物返還請
    求權、及不當得利返還請求權法律關係，訴請上訴人應如原
    判決主文第(一)至(八)項所示將土地上之地上物拆除、並將土地
    交還予被上訴人、及給付損害金，為有理由，原審以被上訴
    人上開請求，核屬有據，予以准許，並駁回超出上開准許部
    分之請求，及就兩造陳明願供擔保請准宣告假行，及免為假
    執行之聲請，分別酌定相當擔保金額併准許之，均核與法相
    符，上訴人猶執詞上訴，為無理由，應予駁回。
據上論結：本件上訴為無理由，依民事訴訟法第449條第1項、第
78條、第85條第1項後段，判決如主文。
中    華    民    國    97    年    6     月    17    日
                   民事第四庭   審判長法  官  黃斐君
                                      法  官  陳蘇宗
                                      法  官  張浴美
以上正本係照原本作成。
如對本判決上訴，須於收受判決送達後二十日內向本院提出上訴
書狀，其未表明上訴理由者，應於提出上訴後二十日內向本院提
出上訴理由書（須按他造人數附具繕本）。
上訴時應提出委任律師為訴訟代理人之委任狀。具有民事訴訟法
第四百六十六條之一第一項但書或第二項之情形為訴訟代理人者
，另應附具律師及格證書及釋明委任人與受任人有該條項所定關
係之釋明文書影本。
                                      書記官  郭振祥
中    華    民    國    97    年    6     月    18    日
                                                      Ａ


司法院資訊處製作；財團法人民間司法改革基金會備份。
